【裁判字號】    93,上,1088
【裁判日期】    951011
【裁判案由】    損害賠償
【裁判全文】
臺灣高等法院民事判決                  93年度上字第1088號
上  訴  人  庚○○
            甲○○○○○○
被  上訴人  丁○○
            丙○○
            戊○○
            己○○○
兼上列 4人
共      同
訴訟代理人  乙○○           住桃園縣平鎮市○○○路37巷
上列當事人間損害賠償事件，上訴人對於中華民國93年11月17日
臺灣桃園地方法院92年度訴字第450號第一審判決提起上訴，經
本院於95年9月26日言詞辯論終結，判決如下：
    主  文
原判決廢棄。
被上訴人丁○○、丙○○、戊○○、己○○○、乙○○在第一審
之訴及其假執行之聲請均駁回。
第一、二審訴訟費用由被上訴人丁○○、丙○○、戊○○、己○
○○、乙○○負擔。
    事實及理由
壹、程序方面：
    被上訴人丁○○、丙○○、戊○○、乙○○經合法通知，未
    於言詞辯論期日到場，核無民事訴訟法第386條各款事由，
    爰依上訴人聲請，由其一造辯論而為判決。
貳、實體方面：
一、被上訴人等起訴主張：上訴人庚○○【原名涂意忠，於民國
    （下同）94年10月6日改名】受僱於上訴人黃曾漢即合一建
    材行（下稱黃曾漢）擔任司機之工作，於90年1月5日上午駕
    駛上訴人黃曾漢所有車牌號碼G8-8125號自用小貨車執行職
    務並載運建材，沿桃園縣中壢市未劃分標線之後興路往中山
    東路方向行駛，於同日上午10時許行經該市○○路與後寮一
    路交岔路口附近之後興路183號前，本應注意汽車除行駛於
    單行道或指定行使於左側車道外，在未劃標線之道路，應靠
    右行駛，且汽車在未劃有分向標線之道路交會時，應減速慢
    行，以避免發生危險，而依當時之天候為晴天，日間自然光
    線，路面乾燥、無缺陷、無障礙物，視距良好，並無不能注
    意之情事，詎上訴人庚○○在1、2百公尺前即見前方對向路
    旁有被害人葉珍將所駕駛無牌照農用車輛停於路側，並下車
    攀在其貨車左側貨框上檢查貨物，上訴人庚○○仍疏未注意
    靠右行駛，且在與被害人葉珍及其停放車輛交會時未減速慢
    行，仍以時速40公里之速度貿然前行，致其所駕自小貨車左
    側過於靠近被害人葉珍身後，導致其自小貨車車廂後方載運
    之凸出貨物瞬間水平撞擊到被害人葉珍頭部，並持續向前推
    撞，致被害人葉珍失去平衡而向右側跌落地面，受有右後頂
    骨部6×1公分撕裂傷、右肘後部1×1公分擦傷併呈皮下出血
    之傷害，因頭部受到撞擊，引發血壓增高，造成顱內腦血管
    破裂顱內出血致中樞神經休克，於送醫途中即不治死亡。被
    上訴人己○○○為被害人葉珍之妻，支出殯葬費用新臺幣（
    下同）287,160元，其餘被上訴人為被害人葉珍之子女，伊
    等分別受有喪夫、喪父之痛，所受精神上損害甚鉅，是各請
    求精神上慰撫金500,000元。上訴人庚○○為上訴人黃曾漢
    之受僱人，上訴人自應連帶賠償伊等之損害等情。爰依侵權
    行為之法律關係，求為命上訴人庚○○、黃曾漢應連帶給付
    被上訴人丁○○、丙○○、戊○○、乙○○各500,000元之
    精神慰撫金，上訴人庚○○、黃曾漢應連帶給付被上訴人己
    ○○○787,160元，及均自起訴狀送達翌日起算之法定遲延
    利息之判決。原審為被上訴人全部勝訴之判決，上訴人不服
    ，提起上訴，被上訴人於本院聲明駁回上訴人之上訴。
二、上訴人則以：上訴人庚○○雖為上訴人黃曾漢之受僱人，並
    於同上時間因執行職務駕車經過上述地點，然上訴人庚○○
    並未撞到被害人葉珍，上訴人庚○○係因一時慌張，才於報
    案電話中誤稱肇事，惟事後細想，發現並未撞到被害人葉珍
    ，上訴人庚○○自不應對被害人葉珍之死亡負損害賠償之責
    。況被害人葉珍駕駛無牌照之農用車輛行使道路，亦有違規
    等語，資為抗辯，並於本院聲明：(一)原判決廢棄。(二)被上訴
    人在第一審之訴及其假執行之聲請均駁回。(三)如受不利之判
    決，願供擔保請准宣告免為假執行。
三、查被上訴人主張被害人葉珍於同上時地意外死亡及伊等分別
    為被害人葉珍之妻及子女，上訴人庚○○為上訴人黃曾漢之
    受僱人，於同上時地駕車執行職務。被害人葉珍之殯葬費由
    被上訴人己○○○支出等事實，有被上訴人提出戶籍謄本、
    殯葬費統一發票、臺灣桃園地方法院檢察署（下稱桃園地檢
    署）檢察官91年度調偵字第250號不起訴處分書、再議聲請
    狀等件附卷可稽（見原審卷第6至25頁），且為上訴人所不
    爭執，堪信為真實。
四、被上訴人等主張被害人葉珍於右揭時、地，將其所駕駛農用
    車輛朝環中東路方向停放路側，並攀在該貨車左側之車框上
    整理車廂內物品，適有關係人陳自智駕駛自用小客車由後寮
    一路駛至該路與後興路交岔路口前欲右轉，因見被上訴人庚
    ○○駕駛前開自用小貨車自後興路左側駛來，遂於該交岔路
    口等待，並見被害人葉珍意識正常地攀在車框上整理物品，
    迨被上訴人庚○○所駕前開自小貨車經過被害人葉珍身旁後
    ，即見被害人葉珍面部朝下頭部朝向中山東路方向趴在地上
    ，關係人陳自智前去將被害人葉珍扶起，即見被害人葉珍頭
    頂有一撕開之Ｕ型傷口，而被上訴人庚○○同時亦因在與被
    害人葉珍停放之車輛交會時聽見碰撞之聲音，乃由車內後視
    鏡往後亦見被害人葉珍臉部朝下倒在地面，隨即停車至後興
    路183號由關係人余秀桃經營之蛋糕店借用電話撥打１１９
    在電話中即表示「請派救護車，我車子有碰到人家」等語，
    之後再撥打電話予其雇主即被上訴人黃曾漢稱「我車子碰到
    人家，有事情要處理，趕快過來」等語，被上訴人庚○○復
    向關係人余秀桃表示其感覺車子有被撞擊到，嗣關係人陳自
    智亦經關係人余秀桃轉述得知被上訴人庚○○有打電話向被
    上訴人黃曾漢表示其撞到人，而被上訴人黃曾漢稍後亦趕到
    現場並與被上訴人庚○○一同將被害人葉珍送醫不治死亡，
    被上訴人己○○○為被害人葉珍之配偶，因被害人葉珍之死
    亡而支出殯葬費287,160元，被上訴人丁○○、丙○○、戊
    ○○、乙○○，分別為被害人葉珍之子女，其等與被上訴人
    己○○○均受有精神上之痛苦，被上訴人等自得依侵權行為
    法則，請求上訴人庚○○、黃曾漢連帶給付被上訴人己○○
    ○支出之殯葬費287,160元及受害之精神慰撫金500,000元共
    787,160元；連帶給付被上訴人丁○○、丙○○、戊○○、
    乙○○各500,000元之精神慰撫金等情；上訴人庚○○、黃
    曾漢則以前揭情詞置辯，經查：
  (一)按民事訴訟法如係由原告主張權利者，應先由原告負舉證之
    責，若原告先不能舉證，以證實自己之主張為真實，則被告
    就其抗辯事實即令不能舉證，或其所舉證尚有疵累，亦應駁
    回原告之請求（最高法院17年台上字第917號判例參照）；
    又損害賠償之債，以有損害之發生及有責任原因之事實，並
    二者之間，有相當因果關係為成立要件，故原告所主張損害
    賠償之債，如不合於此項成立要件者，即難謂有損害賠償請
    求權存在（最高法院48年台上字第481號判例參照）。查被
    害人葉珍死亡後，經桃園地檢署檢察官相驗解剖並囑託法務
    部法醫研究所（下稱法醫研究所）鑑定結果，被害人葉珍所
    受傷勢為：(1)在右頭頂部近中線頭皮有「Ｕ」型、半脫落瓣
    狀，只餘額前方向根部寬4公分，頭皮半月Ｕ型斷裂頓挫傷
    ，長10公分；(2)在蜘蛛網膜周圍，腦實質均有大量及顯著出
    血現象，腦實質並呈現水腫狀。顱底威廉氏環處有3處有動
    脈瘤，大小為0.3、0.4、0.4公分直徑；(3)右手肘有5×4公
    分摩擦痕。死者死亡經過及對其死因之看法為：「1.死者為
    75歲，男性老人，頭皮於右頭頂部近中線，有Ｕ型脫落瓣狀
    頭皮，應非由行進間車輛所造成之碰撞、擦傷，且在頭頂而
    非在常見之側面。全身除右手肘有5×4公分擦傷痕，無重大
    擦傷痕。以上支持死者死因可排除車輛或車禍之相關性。2.
    死者於解剖時發現顱內有出血，但在硬腦膜上、下腔均無出
    血，反而在顱內蜘蛛網膜下腔及腦實質有出血及腦底威廉氏
    環處有動脈瘤，分析死者應為顱內腦血管自發性破裂（即中
    風）流血所造成。3.研判死者死亡前之受傷型態應與車禍無
    關，死者應在死亡前因顱內出血致失能狀態，碰撞（車體）
    異物造持頭皮及右手肘受傷之表皮非致命傷。4.死者之死因
    為腦血管動脈瘤破裂造成顱內出血，最後因神經性休克（死
    亡機轉）而死亡。死亡方視為自然死。」，鑑定結果為「死
    者葉珍，．．．因顱內出血（中風）至中樞神經休克死亡，
    死亡方式應為自然死亡。」，有法醫研究所（90）法醫所醫
    鑑字第0040號鑑定書可稽（桃園地檢署90年度相字第107號
    相驗卷第43頁至第50頁）。另法務部法醫研究所90年10月2
    日法醫所90理字第1852號函，就被害人葉珍之死因綜合研判
    亦為：「1.死者為75歲男性老人，右頭皮有Ｕ型脫落瓣狀頭
    皮，皮下無明顯鈍擊之大面積出血，右手肘有5×4公分擦傷
    痕，全身無重大擦傷擦，死者身高165公分，於離地約160
    公分（於右頭頂）若為車禍掃到死者頭部，較不易未傷及肩
    部而單獨傷及頭部，且位置為頭頂橢圓形的右上側頂端，呈
    終止狀，實不易由行進中物體碰撞而瞬間中止成不對側之半
    月狀。以上依屍體所見較不支持為交通事故造成，除非有進
    一步調查輔佐證據支持以供參考。2.由死者解剖結果判明導
    因為顱內有腦實質出血，分析死者應為顱內腦血管自發性破
    裂流血所造成，此由一般外傷性顱內出血應在硬腦膜上、下
    腔出血較合乎撞擊傷（coup）之驗斷原則。至於有無在瞬間
    碰撞，如意外跌倒時，因意外緊張引發血壓增高，造成血管
    破裂致顱內出血之情事，鑑定人實無法排除。若有人能證實
    其在出事之前之行為、意識尚為正常且無意識混亂之狀態，
    則（本件）死亡方式可為『意外』，則此情況下，死亡之導
    因為『跌倒』。」（桃園地檢署90年度偵字第10281號卷第6
    、7頁）。本院刑事庭再就：(一)死者葉珍之死亡原因。(二)死
    者右頭頂Ｕ型傷勢及右手肘部傷勢之可能成因？是否可能因
    跌倒或自行碰撞物體而造成？(三)死者腦內之出血現象係自發
    性破裂造成或受外力撞擊造成？與頭部外傷有無關聯？又是
    否可能因意外跌倒緊張引發血壓增高造成？(四)如腦內血管自
    發性破裂時，又遭受外力撞擊，相互間之因果關係為何？等
    情，囑託國立台灣大學醫學院附設醫院（下稱台大醫院）鑑
    定結果，據該院94年12月12日校附醫密字第0940003336號函
    覆稱：「(一)依據所附之法務部病理解剖報告，葉珍君（以下
    簡稱葉君）死亡原因，為血管瘤破裂造成顱內出血致死。(二)
    葉君右側頂部Ｕ型傷勢及右手肘部傷勢係因外力造成，惟無
    法判定是否因跌倒或自行碰撞物體而造成。(三)葉君腦內出血
    係因動脈瘤破裂所造成，與前述之頭部外傷並無關聯，惟無
    法排除是否因意外跌倒緊張引發血壓增高所造成。(四)目前醫
    學仍無法證實，腦內血管自發性破裂時，又遭受外力撞擊，
    兩者之間相關性。為依據其病理解剖報告，單一血管瘤破裂
    造成之顱內之出血，即可造成葉君死亡。」（本院93年度交
    上訴字第155號卷第75頁）。根據上開法務部法醫研究所及
    國立台灣大學醫學院附設醫院之鑑定結果，已可確認被害人
    葉珍之死亡原因係因腦內血管瘤破裂造成顱內出血致死，該
    腦內出血與頭部外傷並無關聯，且單一血管瘤破裂造成之顱
    內出血即可造成其死亡之結果。至於被害人生前雖未曾因腦
    血管方面疾病就醫，有天晟醫院及中央健康保險局函送之病
    歷及就醫紀錄（原法院93年交易字第42號刑事卷第53頁至第
    89 頁、第92頁至第96頁）在卷足憑，惟此亦無法推翻被害
    人葉珍腦內有3處血管瘤並因破裂致死之事實。
  (二)查上訴人庚○○駕駛上開車輛途經被害人葉珍之停車地點會
    車時，是否由後方裝載貨物之突出物撞擊被害人葉珍頭部受
    傷倒地？經查(1)就上訴人庚○○在上開刑事案件之供述及證
    人陳自智、葉秉軒在上開刑事案件之證述綜合以觀，案發時
    被害人葉珍係將其所駕駛之汽車停放路旁，下車站立於左後
    方車斗上整理物品，迨上訴人庚○○駕車從旁經過時即跌落
    地面。若以此推斷被害人葉珍係遭上訴人庚○○所駕車輛車
    體或後方裝載突出物碰撞致頭、手受傷，核與常情相悖，因
    查被害人葉珍頭部所受之Ｕ型傷勢，並非由行進中物體碰撞
    造成，又該Ｕ型傷勢及右手肘部傷勢雖係因外力造成，惟均
    無法判定是否因跌倒或自行碰撞物體而造成，業經上開法醫
    研究所及台大醫院分別鑑定明確，詳如前述。而被害人葉珍
    之死因為腦血管動脈瘤破裂造成顱內出血（即俗稱中風），
    最後因神經性休克而死亡，則被害人係在站立於車斗上方整
    理物品時，因突然之動脈瘤破裂顱內出血而由車斗上直接摔
    落地面、或由車斗上後仰摔落、而撞擊恰巧行經該處之上訴
    人庚○○所駕車輛再跌落地面，並因而受有上開頭部及手肘
    之傷勢，均極為可能。自不能僅憑上訴人庚○○正好駕車行
    經該處乙節，即以擬制推測之方式，認定係上訴人庚○○未
    保持行車間隔而以車體或裝載之突出物撞擊被害人葉珍成傷
    。
    (2)證人陳自智當時所處位置之角度，並無法看見上訴人庚○
    ○所駕車輛及裝載物品有無撞擊被害人葉珍等情，業據陳自
    智在上開刑案中供述明確（桃園地檢署90年度相字第107 號
    相驗卷第17頁反面）；另證人陳自智於上開刑事案件偵查及
    審理中證稱：「被告（即被上訴人庚○○）在現場有向其表
    示他有聽到碰的一聲，以及上訴人庚○○貨車自其左側開後
    興路向前直行，當該貨車一開過去，葉珍就馬上面朝下趴在
    地上」等語（桃園地檢署90年度相字第107號相驗卷第17 頁
    反面、第18頁反面、桃園地檢署90年度偵字第10281號卷第
    28頁正、反面、原法院93年度交易字第42號刑事卷第29、30
    頁），均無法證明上訴人庚○○所駕之小貨車曾撞擊被害人
    。再查上訴人庚○○當時所駕小貨車裝載之貨品，並沒有超
    過車子之寬度，但超過車子長度一節，亦經證人陳自智於上
    開刑事案件偵查中證述明確（桃園地檢署90年度偵字第10
    281號偵查卷第29頁反面），上訴人黃曾漢亦證稱：案發當
    日上訴人庚○○所載物品多為長條狀之成綑壓條等語，並提
    出合一行銷貨簿電腦紀錄為憑（本院93年度交上訴字第155
    號卷第43、44頁、第52、53頁），可見上訴人庚○○所駕貨
    車接近被害人葉珍之左側並無突出物；檢察官勘驗上訴人庚
    ○○所駕G8-8125號小貨車左側面亦未見新擦痕及血跡，亦
    未見有毛髮，有勘驗筆錄可考（桃園地檢署90年度相字第10
    7號卷第16至第20頁）；又檢察官命警方鑑識上訴人庚○○
    所駕貨車左側並無血跡反應，另將死者衣物與上訴人庚○○
    所駕小貨車左側斑漬採樣比對結果，小貨車車身斑漬未檢出
    任何油類成分，死者所著衣物則均檢出潤滑油成分，兩者並
    不相同，有勘驗筆錄及內政部警政署刑事警察局90年3月29
    日刑鑑字第16764號鑑驗通知書（桃園地檢署90年度相字第
    107號相驗卷第16頁，桃園地檢署90年度偵字第10281號卷第
    10頁）在卷可考，此亦無法證明上訴人庚○○所駕之小貨車
    與被害人葉珍之身體曾經碰撞接觸。至證人余秀桃於上開刑
    案偵查中雖證以：「被告（即上訴人庚○○）到其麵包店打
    電話給119說：「派救護車來，我車子有碰到人家，後來警
    察來處理，庚○○又來借電話打給老闆說，我車子碰到人，
    有事情要處理，趕快過來」等語（桃園地檢署90年度相字第
    107號相驗卷第18頁正、反面），上訴人庚○○對於該證人
    上開證述亦未爭執，惟上訴人庚○○事後已否認撞擊被害人
    葉珍，並於上開刑事案件中供稱：「我看到死者頭上有傷，
    所以我的直覺上可能我車子有碰到他。我在一、二百公尺處
    看到死者站在車斗上面，我駕車經過他的車子時，感覺有黑
    色東西掉下來，所以我才看後視鏡，之後我發現有人躺下，
    我就停下來」、「我聽到碰一聲有看後照鏡，我看到他時已
    倒在地上」等語（桃園地檢署90年度偵字第10281號卷第23
    頁反面、桃園地檢署92年度偵續字第27號卷第15頁反面、原
    法院93年度交易字第42號刑事卷第33頁至第35頁），而證人
    余秀桃並非親自見聞事發經過，至於上訴人庚○○召救護車
    及通知其雇主到場時，在電話中關於其撞倒人部分陳述，與
    前述被害人葉珍之死因、傷勢、及鑑定結果等證據資料核對
    結果，並無法證明與事實相符，亦不足資為不利於上訴人庚
    ○○之論據。
    要之，上訴人庚○○上開行為，並無證據足以證明其有過失
    致被害人葉珍於死之侵權行為，而其會車行為與被害人葉珍
    之死亡間並無相當因果關係，依上開判例意旨，自難認被上
    訴人等對上訴人庚○○有侵權行為損害賠償請求權。
  (三)上訴人庚○○上開行為雖經桃園地檢署檢察官認涉有業務過
    失傷害罪嫌，於92年12月19日以92年度偵續字第27號對上訴
    人庚○○提起公訴，經原法院刑事庭於93年8月20日以93年
    度交易字第42號，認上訴人庚○○犯有業務過失致死罪責，
    判處上訴人庚○○有期徒刑1年6月，惟由本院刑事庭於95年
    1月26日以93年度交上訴字第155號判決上訴人庚○○無罪，
    嗣經最高法院刑事庭於95年4月20日以95年度台上字第2150
    號判決駁回台灣高等法院檢察署檢察官之上訴而確定，此有
    上開起訴書、歷審刑事判決在卷可考，並經本院調取上開刑
    事案件全卷審查無訛，益見上訴人庚○○並無被上訴人所指
    之侵權行為。
  (四)末查上訴人庚○○為上訴人黃曾漢之受僱人，上訴人庚○○
    上開行為固為執行其職務之行為，惟因上訴人庚○○上開行
    為並不構成侵權行為理由已見前述，被上訴人等本於侵權行
    為法則，請求上訴人庚○○、黃曾漢連帶給付上開殯葬費、
    精神慰撫金，即非有據，不應准許。
五、綜上所述，被上訴人己○○○依民法第188條、第192條規定
    ，請求上訴人庚○○、黃曾漢連帶給付787,160元（殯葬費
    287,160元加上精神慰撫金500,000元）；被上訴人丁○○、
    丙○○、戊○○、乙○○亦本於上開侵權行為法則，請求上
    訴人庚○○、黃曾漢連帶給付精神慰撫金各500,000元，均
    非有理，皆不應准許。其等之訴既經駁回，則假執行之聲請
    亦失所依附，應予駁回。原審判命上訴人庚○○、黃曾漢連
    帶如數給付上開本息，並依被上訴人等之聲請，酌定相當擔
    保金額為准予假執行之宣告，即有未洽，上訴意旨指摘原判
    決不當，求予廢棄改判，為有理由，爰由本院予以廢棄改判
    如主文第二項所示。
六、本件事證已臻明確，兩造其餘攻擊防禦方法及其他未經援用
    之證據，經斟酌尚無礙於本院前述之認定，無一一論究之必
    要。
七、據上論結，本件上訴為有理由，判決如主文。
中    華    民    國    95    年    10    月    11    日
                    民事第十五庭
                        審判長法  官  黃騰耀
                              法  官  李媛媛
                              法  官  許文章
正本係照原本作成。
如不服本判決，應於收受送達後20日內向本院提出上訴書狀，其
未表明上訴理由者，應於提出上訴後20日內向本院補提理由書狀
（均須按他造當事人之人數附繕本）上訴時應提出委任律師或具
有律師資格之人之委任狀；委任有律師資格者，另應附具律師資
格證書及釋明委任人與受任人有民事訴訟法第466條之1第1項但
書或第2項（詳附註）所定關係之釋明文書影本。
中    華    民    國    95    年    10    月    14    日
                              書記官  陳明俐
附註：
民事訴訟法第466條之1（第1項、第2項）：
對於第二審判決上訴，上訴人應委任律師為訴訟代理人。但上訴
人或其他法定代理人具有律師資格者，不在此限。
上訴人之配偶、三親等內之血親、二親等內之姻親，或上訴人為
法人、中央或地方機關時，其所屬專任人員具有律師資格並經法
院認為適當者，亦得為第三審訴訟代理人。


司法院資訊處製作；財團法人民間司法改革基金會備份。
